---
title: "Análisis cluster"
author: "Christian Chiroque"
date: "21/1/2022"
output: html_document
---

```{r setup, include=FALSE}
knitr::opts_chunk$set(echo = TRUE)
```

## Librerías

```{r}
library (rio)
library(factoextra)
library(cluster)
library(ggrepel)
library(tidyverse)
```


PASO 0.- PREPARAMOS LA DATA

Debemos:
- Obtener data original
- Omitir perdidos
- Colocar nombre a las filas. Esto se realiza para identificar los casos en un gráfico. Si el número de datos es muy grande, no será necesario (las etiquetas se van a superponer y será ininteligible).  
- Guardar la data editada con otro nombre ("subdata", en este caso)

```{r}
USArrests
subdata<-USArrests[1:30,c(1,2,4)]
```

############################################################################

# EXPLORACIÓN

Vemos alguna agrupación en nuestras tres variables?

```{r}
subdata |> ggplot(aes(x=Murder, y=Assault)) + geom_point() + geom_text(aes(label=rownames(subdata)))
```




```{r}
library(scatterplot3d)
library(rgl)
with(subdata,plot3d(subdata[,1:3], type = "s", size=0.5)) +
with(subdata,text3d(subdata[,1:3], texts=rownames(subdata), pos=4))
```

Si tuviesemos más variables, cómo veríamos posibles grupos? (PCA)

```{r}
psych::KMO(subdata)
pc <- prcomp(x=subdata,scale=TRUE, center=TRUE)
fviz_pca_ind(pc)
```


############################################################################

# MÉTODOS TRADICIONALES

# MÉTODOS 1: NO JERÁRQUICO (partición por medoides) 

### Paso 1: Cálculo

```{r}
# 1. Calculan las distancias
distancias= daisy(subdata, metric="gower") # Con la métrica de gower ya no es necesario la estandarización
# 2. Identificar el número recomendado de clusters
fviz_nbclust(subdata, pam,diss=distancias,method = "gap_stat",k.max = 10,verbose = F)
# 3. Calculamos el cluster
particion = pam(distancias,2,cluster.only = F) #Indicamos 2 por el resultado anterior
```

### Paso 2: Validación e identificación de casos mal clasificados

```{r}
# 4. Gráfico de silueta
fviz_silhouette(particion, label=TRUE) # Identificar el promedio y el número de casos negativos
```

```{r}
particion$silinfo$widths |> data.frame() |> filter(sil_width<0)
```

### Paso 3: Exploración y Visualización

```{r}
subdata |> mutate(particion=particion$clustering) |> group_by(particion) |> summarise(
  Murder = mean(Murder),
  Assault = mean(Assault), 
  Rape=mean(Rape))
```


```{r}
subdata$particion = particion$clustering
subdata$particion = as.factor(subdata$particion)
levels(subdata$particion) = c("Alta delincuencia", "Baja delincuencia")
table(subdata$particion)
```

```{r}
fviz_cluster(object = list(data=subdata[,1:3], cluster = subdata$particion),
             geom = c("text"), 
             ellipse.type = "convex")
```

```{r}
with(subdata,plot3d(subdata[,1:3], type = "s", size=0.8, col=as.numeric(particion)))
with(subdata,text3d(subdata[,1:3], texts=rownames(subdata), pos=4))
```


############################################################################

## MÉTODO 2: JERÁRQUICO - Aglomerativo

### Paso 1: Cálculo

```{r}
# 1. Calculan las distancias
#distancias= daisy(subdata, metric="gower")
# 2. Identificar el número recomendado de clusters. Aplica tanto para aglomerativo como divisivo
fviz_nbclust(subdata[,1:3], hcut,diss=distancias,method = "gap_stat",k.max = 10,verbose = F)
# 3. Calculamos el cluster
aglomerativo = hcut(distancias, k = 2,hc_func='agnes',hc_method = "ward.D") #Indicamos 2 por el resultado anterior 
```

### Paso 2: Validación e identificación de casos mal clasificados

```{r}
# 4. Gráfico de silueta
fviz_silhouette(aglomerativo, label=TRUE)
```

```{r}
aglomerativo$silinfo$widths |> data.frame() |> filter(sil_width<0)
```


### Paso 3: Visualización

```{r}
fviz_dend(aglomerativo, rect = TRUE, cex = 0.5)
```


```{r}
subdata |> mutate(aglomerativo=aglomerativo$cluster) |> group_by(aglomerativo) |> summarise(
  Murder = mean(Murder),
  Assault = mean(Assault), 
  Rape=mean(Rape))
```
```{r}
subdata$aglomerativo = aglomerativo$cluster
subdata$aglomerativo = as.factor(subdata$aglomerativo)
levels(subdata$aglomerativo) = c("Alta delincuencia", "Baja delincuencia")
table(subdata$aglomerativo)
```

```{r}
fviz_cluster(object = list(data=subdata[,1:3], cluster = subdata$aglomerativo),
             geom = c("text"), 
             ellipse.type = "convex")
```

```{r}
with(subdata,plot3d(subdata[,1:3], type = "s", size=0.8, col=as.numeric(aglomerativo)))
with(subdata,text3d(subdata[,1:3], texts=rownames(subdata), pos=4))
```


############################################################################

## MÉTODO 3: JERÁRQUICO - Divisivo

### Paso 1: Cálculo

```{r}
# 1. Calculan las distancias
#distancias= daisy(subdata, metric="gower")
# 2. Identificar el número recomendado de clusters. Aplica tanto para aglomerativo como divisivo
#fviz_nbclust(subdata, hcut,diss=g.dist,method = "gap_stat",k.max = 10,verbose = F) #Ya lo habíamos calculado
# 3. Calculamos el cluster
divisivo = hcut(distancias, k = 2,hc_func='diana') #Indicamos 2 por el resultado anterior 
```

### Paso 2: Validación e identificación de casos mal clasificados

```{r}
# 4. Gráfico de silueta
fviz_silhouette(divisivo, label=TRUE)
```

```{r}
divisivo$silinfo$widths |> data.frame() |> filter(sil_width<0)
```


### Paso 3: Visualización

```{r}
fviz_dend(divisivo, rect = TRUE, cex = 0.5)
```


```{r}
subdata |> mutate(divisivo=divisivo$cluster) |> group_by(divisivo) |> summarise(
  Murder = mean(Murder),
  Assault = mean(Assault), 
  Rape=mean(Rape))
```
```{r}
subdata$divisivo = divisivo$cluster
subdata$divisivo = as.factor(subdata$divisivo)
levels(subdata$divisivo) = c("Alta delincuencia", "Baja delincuencia")
table(subdata$divisivo)
```

```{r}
fviz_cluster(object = list(data=subdata[,1:3], cluster = subdata$divisivo),
             geom = c("text"), 
             ellipse.type = "convex")
```

```{r}
with(subdata,plot3d(subdata[,1:3], type = "s", size=0.8, col=as.numeric(divisivo)))
with(subdata,text3d(subdata[,1:3], texts=rownames(subdata), pos=4))
```



############################################################################
############################################################################

Ejemplo 2:

Utilice la base de datos "iris".

Cuál es el método más adecuado?

```{r}
data_iris<-iris
```



